臺灣士林地方法院民事判決
111年度家繼訴字第11號
原      告  江麗卿  


訴訟代理人  楊仁聲律師
被      告  江金能  
            江士泖  
            江阿池  
前列三人共同
訴訟代理人  施竣中律師
被      告  葉建國  
            葉建華  

            江晉毅  
            江家誼  
上列當事人間請求分割遺產事件，本院於民國111年9月28日言詞
辯論終結，判決如下：
    主  文
被繼承人江闕玉哖所遺如附表一所示之遺產，由兩造按附表一「
分割方法」欄所示之方式分割。
訴訟費用由兩造依如附表二所示之應繼分比例分擔。
    事實及理由
壹、程序部分
一、本件被告葉建國、葉建華、江晉毅、江家誼經合法通知，未
    於言詞辯論期日到場，核無民事訴訟法第386條所列各款情
    形，按照家事事件法第51條準用民事訴訟法第385條第1項前
    段規定，爰依原告之聲請，由其一造辯論而為判決。
二、按訴狀送達後，原告不得將原訴變更或追加他訴，但請求之
    基礎事實同一、擴張或減縮應受判決事項之聲明者，不在此
    限。民事訴訟法第255 條第1 項第2 、3 款分別定有明文。
    查原告起訴後，於110年11月18日具狀追加共同被告葉建國
    、葉建華等人並變更訴之聲明，再於111年3月10日具狀追加
    共同被告江晉毅、江家誼等人並變更訴之聲明，嗣於111年8
    月31日變更訴之聲明，經核與民事訴訟法第255條第1項第2
    、3、5款之規定相符，應予准許。
貳、實體部分
一、原告主張：
（一）被繼承人江闕玉哖（下稱被繼承人）於民國108年11月15
      日歿，原告江麗卿、被告江金能、江士泖、江阿池均為被
      繼承人之子女，另被繼承人女兒江林怡秀（於98年12月1
      日歿）之子女即被告葉建國、葉建華與其外孫即江晉毅、
      江家誼（為江林怡秀之女葉美惠〈於90年10月25日歿〉之子
      女），為被繼承人代位繼承人，兩造均為被繼承人之第一
      順位全體繼承人，應繼分各如附表二所示。被繼承人死亡
      時，留有如附表一所示之遺產（下稱系爭遺產）價值共約
      新臺幣（下同）6,597,489元。被繼承人生前未立遺囑限
      定遺產不得分割，兩造間亦無不分割之約定，惟兩造始終
      無法達成分割協議，原告爰依民法第1164條規定，請求分
      割被繼承人之遺產。
（二）至被告江金能等人主張被告江金能支付相關被繼承人喪葬
      費等共計1,257,780元，屬喪葬必要費用，請求自遺產優
      先扣還，雖提出答辯一狀答證六治喪明細2頁與相關憑據
      （即本院卷第227-229、231-283頁），然查：
　　1.治喪明細第1頁所列項目共290,485元，然其中項目水果61
      00元、便當2000元、師姐紅包1500元、飲水662元、保溫
      壺1290元、早餐1417元、頭七法會5000元、外燴47000元
      、便當1350元、二七師姐誦經4500元、五七中午便當1600
      元、五七晚餐外燴18000元、果紙杯2755元、六七師姐誦
      經4500元等，或與被告提出之全安禮儀公司對帳單所列項
      目重複、或無單據，或與喪葬無關費用，故上開費用共97
      ,674元不應列入扣抵喪葬費範圍。
　　2.治喪明細第2頁所列項目共967,295元，除全安國際股份有
      限公司之108年12月7日出殯後對帳單775,910元外，其餘
      或無單據，或非必要之喪葬費，故上開費用共191,385元
      不應列入扣抵喪葬費範圍。
　　3.綜上，原告就被告主張被告江金能代墊之相關喪葬費用在
      968,721元（0000000-00000-000000＝968721）範圍自遺產
      優先扣抵不爭執，其餘超過部分無理由。
（三）綜上，被繼承人所遺系爭遺產生前未立遺囑限定遺產不得
      分割，兩造間亦無不分割之約定，惟兩造始終無法達成分
      割協議，扣除被告江金能代墊支出被繼承人喪葬費968,72
      1元，所餘遺產由兩造依應繼分比例分配。並聲明：被繼
      承人江闕玉哖遺產稅免稅證明書影本所示之遺產，請准兩
      造依附表二所示應繼分比例予以分割。
二、被告江金能、江士泖、江阿池答辯略以：
（一）對原告主張訴請被繼承人遺產分割之範圍及依兩造如附表
      二應繼分比例原物分配均同意，然主張被告江金能有代墊
      支出答證六所示治喪明細2頁所載之相關喪葬費用共計1,2
      57,780元，除部分沒有辦法取得或留存相關憑證外，被告
      等業已檢附相關支付憑證，然不論有無憑證，全部親族均
      看在眼裡，內心充滿感謝，共同完成陪伴母親人生最後的
      路程。是因辦理治喪而直接或間皆支出項目費用，均應做
      為之治喪費用，除原告外其餘親族迄今均無異議。依據民
      法第1150條規定依法應予扣除，上開費用全部先由大哥江
      金能代為支出應先返還，原告即因此受有免除負擔此部分
      遺產管理費用債務之利益。
（二）原告就上開治喪費用由被告大哥江金能先行支付乙節並不
      爭執，且就上開費用於968,721元範圍內金額不爭執，已
      生自認法律效果。然就答證六支出明細第1、2頁，原告主
      張於應予扣除289,059元並無理由，蓋家族多人，為被繼
      承人於家中連棟別墅庭院設置靈堂，搭棚舉行辦理相關法
      會場所，依據宗教習俗頭七(道教儀式)、二七、三七(道
      教儀式)、四七(佛教誦經)、五七(佛教儀式)、六七(佛教
      誦經)、滿七(佛教儀式)舉辦超渡、誦經法會，委請道士
      引薦超渡、師姐念經，因而依據習俗以紅包餽贈感謝(實
      際上屬於支付相當報酬)，更因此需準備水果紙杯牲禮供
      祭拜使用，此等相關費用均屬喪葬直接或間接必要費用，
      原告本身均有參加，不容設詞否認。至於法會期間委有第
      三人辦理外燴，乃因親族眾多，提供伙食供全部參與親友
      食用，乃基於民間傳統習俗使然因此支付相關費用自屬當
      然。原告非但親自全程參與相關法會，全部餐食不論便當
      或外燴，原告也均有食用，當時更未有反對意思，因此不
      論有無發票憑證，當時原告與被告既然同意委由兄嫂記帳
      。甚至基於民間習俗支付相關紅包(包括顧家姑婆外戚回
      禮、棺木封丁師父、師父引渡、遊覽車駕駛紅包..)本來
      就不會要求相對人簽發憑證，但確實有支付該筆費用；至
      於告別式支付相關攝影費用，適逢過年期間購改牲禮供品
      祭拜百日法會、對年法會操辦費用、搭棚費用，甚至原告
      竟然連往生庫錢費用均不願承認(全部繼承人除了原告其
      餘均承認)，顯然原告對母親並無任何感恩或懷念，一心
      只想分配母親遺產令人氣結。
（三）答辯聲明：原告之訴駁回。　　　
三、被告江晉毅、江家誼未於言詞辯論期日到場，但提出書狀表
    示對原告起訴內容無意見（見本院卷第301頁）。被告葉建
    國、葉建華未於言詞辯論期日到場，亦未提出書狀作任何聲
    明或陳述。
四、本院得心證之理由：按繼承人有數人時，在分割遺產前，各
    繼承人對於遺產全部為公同共有；繼承人得隨時請求分割遺
    產，但法律另有規定或契約另有訂定者，不在此限。民法第
    1151條、第1164條分別定有明文。又所謂應繼分係各繼承人
    對於遺產之一切權利義務，所得繼承之比例，並非對於個別
    遺產之權利比例，因此分割遺產並非按照應繼分比例逐筆分
    配，而應整體考量定適當之分割方法。又公同共有物分割之
    方法，依民法第830條第2 項之規定，依分別共有物分割之
    規定即以原物分配或變賣分割為之。另按裁判分割共有物訴
    訟，為形式之形成訴訟，其事件本質為非訟事件，究依何種
    方式為適當，法院有自由裁量之權，並應斟酌當事人之聲明
    、共有物之性質、經濟效用及全體共有人之利益等情事公平
    決之，不受當事人聲明之拘束。又按遺產管理、分割及執行
    遺囑之費用，由遺產中支付之，民法第1150條定有明文。所
    謂遺產管理之費用，具有共益之性質，凡為遺產保存上所必
    要不可欠缺之一切費用，如事實上之保管費用、繳納稅捐等
    均屬之，至於被繼承人之喪葬費用，實際為埋葬該死亡者有
    所支出，且依一般倫理價值觀念認屬必要者，性質上亦應認
    係繼承費用，並由遺產支付之（最高法院109 年度台上字第
    89號民事判決意旨參照）。經查：
（一）原告主張被繼承人於108年11月15日死亡，遺有附表一所
      示之系爭遺產（均為存款），兩造均為其法定繼承人，應
      繼分比例如附表二所示，有原告提出之財政部臺北國稅局
      遺產稅免稅證明書、兩造戶籍謄本、被繼承人除戶謄本、
      繼承系統表、及本院調閱江晉毅、江家誼個人戶籍資料等
      文件為證（見本院卷第23、89-91、175-177頁），且為被
      告江金能、江士泖、江阿池、江晉毅、江家誼等人所不爭
      執，另被告葉建國、葉建華經本院合法通知，均未到庭，
      亦未提出書狀答辯，堪認原告上開主張有據屬實。
（二）被告江金能另主張其有於被繼承人死後給付相關治喪費用
      如答證六治喪明細表2頁所列共1,257,780元，請求自遺產
      優先扣還，原告就其中支出喪葬費968,721元部分不爭執
      ，同意上開款項應自遺產優先扣還被告江金能，然其餘項
      目款項認屬無據或非喪葬必要費用，經查：
 　(1)原告爭執被告江金能提出治喪明細第1頁（即本院卷第227
      頁）所列水果6,100元、便當2,000元、師姐紅包1,500元
      、飲水662元、保溫壺1,290元、早餐1,417元、頭七法會5
      ,000元、外燴47,000元、便當1,350元、二七師姐誦經4,5
      00元、五七中午便當1,600元、五七晚餐外燴18,000元、
      果紙杯2,755元、六七師姐誦經4,500元等費用共計97,674
      元，與治喪明細第2頁（即本院卷第229頁）所列除「108
      年12月7日全安國際股份有限公司775,910元」以外之其餘
      六七（供品水果）、七七外燴出殯早餐、姑婆（顧家红色
      ）外戚回禮红色、告別式（攝影紅包）、會場投影、遊覽
      車（司機红包）、封丁師父紅包、燒庫錢入厝師父紅包、
      團園餐、庫錢、飲料、過午（牲禮供品）、中餐、百日法
      會、中餐、中元普渡（禅心閣）、中餐、對年法會、供品
      、水果牲禮、法會搭棚、中餐、出館（禅心閣）、進金（
      師父引渡色紅包）等項目費用共191,385元部分：觀諸上
      開治喪明細所載水果6,100元、便當2,000元、師姐紅包1,
      500元、飲水662元、保溫壺1,290元、便當1,350元、二七
      師姐誦經4,500元、五七中午便當1,600元、五七晚餐外燴
      18,000元、姑婆（顧家红色）外戚回禮红色、告別式（攝
      影紅包）、遊覽車（司機红包）、封丁師父紅包、燒庫錢
      入厝師父紅包、庫錢、過午（牲禮供品）、中餐、百日法
      會、中餐、、對年法會、水果牲禮、法會搭棚、進金（師
      父引渡色紅包）等項目，被告江金能並無提出相關憑據以
      佐，自難認確有支出之事實；另所載項目早餐1,417元、
      頭七法會5,000元、外燴47,000元、果紙杯2,755元、六七
      師姐誦經4,500元、六七（供品水果）、七七外燴、出殯
      早餐、會場投影、團園餐、飲料、中元普渡（禅心閣）、
      中餐、供品、中餐、出館（禅心閣）等，雖有提出相關收
      據、發票，惟上開支出多係被繼承人死後繼承人依個人所
      信民間信仰而舉辦相關法事之誦經、辦桌、供品等費用，
      屬繼承人各基於宗教或民間信仰對於被繼承人之感念及孝
      心參與之花費，尚難認屬被繼承人喪葬必要費用。故原告
      爭執上開費用或無單據，或非屬喪葬必要費用，不同意自
      被繼承人遺產優先扣還，應屬有理，被告江金能請求上開
      款項屬被繼承人喪葬必要費用，請求自遺產優先扣還，舉
      證不足，難認可採。
 　(2)綜上，依兩造不爭執與上開爭執事項調查之結果，被告江
      金能支出被繼承人死後喪葬必要費用共968,721元，依民
      法第1150條之規定，得優先自遺產中扣還。
（三）基上，兩造被繼承人所繼承如附表一所示遺產，均屬存款
      ，原物分配並無困難，乃先扣還被告江金能代墊支出被繼
      承人之必要喪葬費968,721元外，剩餘存款本金及利息，
      認由兩造按附表二所示應繼分比例分配，應屬適當公平。
五、從而，原告依民法民法第第1164條之規定，訴請被告分割被
    繼承人之遺產，為有理由，准兩造將被繼承人所遺如附表所
    示之財產，依附表一所示「分割分法」予以分割，判決如主
    文第1項。又按因共有物分割、經界或其他性質上類似事件
    涉訟、由敗訴當事人負擔訴訟費用顯失公平者，法院得酌量
    情形，命勝訴之當事人負擔其一部，民事訴訟法第80條之1 
    定有明文。查裁判分割遺產之形成訴訟，法院決定遺產分割
    之方法時，應斟酌何種分割方法較能增進共有物之經濟效益
    ，並兼顧兩造之利益，以決定適當之分割方法，不受原告聲
    明之拘束，亦不因何造起訴而有不同，是本件原告請求裁判
    分割遺產雖有理由，惟關於訴訟費用之負擔，應由兩造即繼
    承人全體各按應繼分比例負擔，始屬公允，爰諭知如主文第
    2 項所示。
六、據上論結，原告之訴為有理由，依家事事件法第51條，民事
    訴訟法第80條之1 ，判決如主文。
中　　華　　民　　國　　111 　年　　10　　月　　12　　日
                  家事法庭法  官  張嘉芬
以上正本係照原本作成。
如對本判決上訴，應於判決送達後20日內向本院提出上訴狀，並
按他造人數提出繕本，及繳納上訴裁判費。
中　　華　　民　　國　　111 　年　　10　　月　　12　　日
                          書記官  楊哲玄
附表一：被繼承人之遺產
編號 遺產種類、明細、金額（新臺幣） 分割方法 1 郵局存款2,304,058元及利息 左列存款共6,597,489元及利息，先扣還被告江金能支出之被繼承人喪葬費968,721元後，剩餘存款及利息，由兩造按附表二應繼分比例分配 2 日盛國際商業銀行綜合存款293,431元及利息  3 日盛國際商業銀行定期存款400萬元及利息  

附表二：應繼分比例
編號 繼承人 應繼分比例 1 江麗卿 1/5 2 江金能 1/5 3 江士泖 1/5   4 江阿池 1/5   5 葉建國 1/15   6 葉建華 1/15   7 江晉毅 1/30   8 江家誼 1/30